臺灣高等法院刑事判決
111年度上訴字第993號
上  訴  人  
即  被  告  吳曜軒
選任辯護人  邱懷靚律師
上  訴  人  
即  被  告  孫梓豪
選任辯護人  林裕洋律師
上列上訴人即被告等因詐欺等案件，不服臺灣新北地方法院109
年度訴字第549號，中華民國111年1月18日第一審判決（起訴案
號：臺灣新北地方檢察署108年度偵字第23522號），提起上訴，
本院判決如下：
    主  文
原判決撤銷。
甲○○犯三人以上共同詐欺取財罪，處有期徒刑壹年參月。未扣案
之犯罪所得新臺幣參仟元沒收，於全部或一部不能沒收或不宜執
行沒收時，追徵其價額。未扣案之如附表二所示偽造支票壹張沒
收。
丙○○犯三人以上共同詐欺取財罪，處有期徒刑壹年壹月。緩刑肆
年，並應於判決確定後壹年內，向公庫支付新臺幣伍萬元。未扣
案之如附表二所示偽造支票壹張沒收。
    事  實
一、甲○○知悉金融帳戶為個人信用、財產之重要表徵，具有一身
    專屬性，申設金融帳戶亦無特殊條件限制，任何人得同時在
    不同金融機構申設多數帳戶供己使用，而可預見將金融帳戶
    提供不詳之人使用，並為他人專門從事提領匯入自身金融帳
    戶之不明款項，再將款項層轉上游之舉，極有可能係為掩護
    詐欺集團遂行詐欺取財、提領犯罪所得之款項，竟仍基於縱
    使發生他人因受騙致財產受損、掩飾詐欺犯罪所得去向、所
    在之結果，亦不違背其本意之不確定故意，與丙○○及其他真
    實姓名年籍不詳之成年詐欺集團成員（下稱本案詐欺集團）
    ，基於3人以上共同詐欺取財、行使偽造有價證券及洗錢之
    犯意聯絡，先由甲○○於民國107年6月4日前某日，交付其如
    附表一編號1所示銀行帳戶（下稱甲帳戶）存簿及提款卡予
    某不詳詐欺集團成年成員後，該人再將甲帳戶交予丙○○，嗣
    經不詳詐欺集團成員以不詳方法取得偽造如附表二所示支票
    1張（下稱本案偽造支票）後，於107年6月11日中午12時37
    分許，持往位在高雄市○○區○○○路0號華南商業銀行（下稱華
    南銀行）北高雄分行，提示予不知情之行員，並將票載金額
    存入甲帳戶而行使之，致乙○○陷於錯誤，於同年月12日兌現
    該支票，甲○○乃於同年月13日上午9時54分、55分許，將其
    中新臺幣（下同）10萬元，以網路銀行轉入其如附表一編號
    2所示帳戶（下稱乙帳戶），並於同年月13日下午2時36分、
    下午3時3分許，依丙○○之指示，分別以ATM及臨櫃提款方式
    ，由甲帳戶、乙帳戶各提領10萬元（共計20萬元），並在臺
    北市士林區文昌路新光醫院之路旁將上開款項交予丙○○，再
    由丙○○轉交其他不詳詐欺集團成員，以此迂迴層轉方式，掩
    飾、隱匿詐欺犯罪所得之本質及去向，甲○○並因而取得3,00
    0元之報酬。
二、案經乙○○訴由高雄市政府警察局左營分局報告臺灣橋頭地方
    檢察署（下稱橋頭地檢署）呈請臺灣高等檢察署檢察長令轉
    臺灣新北地方檢察署（下稱新北地檢署）檢察官偵查起訴。
    理  由
壹、程序部分
一、上訴人即被告甲○○之辯護人為其主張：被告甲○○係於107年4
    月間將甲帳戶及其女友蔡佩紋之帳戶同時交給丁○○，故本案
    與原審108年度簡字第4469號為同一案件，應為該案判決效
    力所及，而為免訴判決乙節。經查：
　㈠被告甲○○前於107年4月13日，在新北市三重區五華國小附近
    ，將其不知情女友蔡佩紋（所涉詐欺案件，另經新北地檢署
    檢察官為不起訴處分）所申設之合作金庫商業銀行蘆洲分行
    帳號0000000000000號帳戶（下稱合庫銀行帳戶）存摺、提
    款卡及密碼，交予真實姓名年籍不詳之人。嗣不詳詐欺集團
    成員取得被告甲○○交付之上開合庫銀行帳戶資料後，即意圖
    為自己不法之所有，以通訊軟體LINE與沈昱丞聯繫百家樂及
    運彩投注之訊息，致沈昱丞陷於錯誤，於同年月17日下午3
    時39分許、同日下午9時56分許，分別匯款1萬5000元、1萬
    元至上開合庫銀行帳戶內，旋遭提領一空等情，經新北地檢
    署檢察官以108年度偵字第14424號聲請簡易判決處刑，原審
    以108年度簡字第4469號判決（下稱前案）認被告甲○○係犯
    刑法第30條第1項、第339條第1項之幫助詐欺取財罪，判處
    拘役25日確定在案，有被告甲○○之本院被告前案紀錄表可按
    ，並經本院調閱前案卷宗核閱屬實。
　㈡被告甲○○於前案107年8月14日偵查中固供稱：我是在107年4
    月13日在五華國小附近將我女友蔡佩紋合庫銀行帳戶存摺、
    提款卡及密碼交給我朋友丁○○，他說他們夫妻工作要薪資轉
    帳，希望我借男性及女性各1個帳戶供他們夫妻使用，所以
    我就將自己的華南銀行帳戶及蔡佩紋的合庫銀行帳戶交給丁○○云云（見新北地檢署107年度偵字第22361號卷【下稱107
    偵22361卷】第36頁反面）。然查，證人丁○○於本案原審時
    已證稱：我未曾向甲○○借用帳戶，甲○○亦不曾將帳戶交給我
    ，應係某日我與朋友在一起時，甲○○來會合，聊一聊甲○○與
    我朋友就不見了，甲○○應該是那時將帳戶交給我朋友等語（
    見原審卷第296至301頁），而證人蔡佩紋於前案警詢時陳稱
    ：合庫銀行帳戶是被告說要借給他一位叫「阿國」的朋友等
    語（見107偵22361卷第3頁），均與被告辯稱交付上開2銀行
    帳戶之對象不符，非無可疑；況被告甲○○於本案原審時已自
    承：甲帳戶係提供給丁○○友人，其不認識收受甲帳戶之人等
    語（見原審卷第306、326頁），更徵被告甲○○所述將本案華
    南銀行帳戶與前案合庫銀行帳戶同時交付與丁○○云云，難認
    可採。再依被告甲○○於前案108年2月21日偵訊時復供稱：丁○○表示他有朋友在收帳戶，問我要不要提供，我就將華南銀
    行帳戶存摺、提款卡資料等帶去三重正義北路「三菱汽車」
    交給丁○○朋友。再過幾天丁○○又問我還有沒有帳戶，我說我
    有中國信託，但他說一人不能提供2本，所以我就在三重區
    五華街把我老婆合庫銀行帳戶存摺、提款卡交給丁○○等語（
    見107偵22361卷第79頁），核與被告甲○○於本案原審時改供
    稱華南銀行帳戶係交與丁○○友人一情相符，可見被告之華南
    銀行帳戶與其女友之合庫銀行帳戶，並非同時交付。　
　㈢辯護人雖又援引被告甲○○與暱稱「JUJU WU」（按：被告甲○○
    主張該人為丁○○女友）之對話截圖、被告甲○○與暱稱「機掰
    」（按：被告甲○○主張該暱稱為丁○○）之對話截圖（見107
    偵22361卷第45至47頁），欲證明被告甲○○交付甲帳戶之時
    間為107年4月間，且丁○○於原審中證述並未媒介被告交付帳
    戶等情不實云云。然查，上開對話截圖均未顯示日期，而該
    暱稱「機掰」之人是否為丁○○，亦未有其他佐證可資認定，
    況觀諸被告甲○○於107年11月28日寄予丁○○之信件中敘及：
    「本子的事情已經不是我能擋了」、「檢座傳我我是跟他們
    說我把2本都一起拿給你」、「我老婆他的合庫所有補助都
    被取消，他全部戶頭都被凍結，所以我沒辦法才說2本一起
    交給你，這樣你了解嗎？」（見107偵22361卷第71頁），更
    徵被告甲○○陳稱將甲帳戶及蔡佩紋合庫銀行帳戶同時交給丁○○之動機存疑，實難認定被告甲○○係將甲帳戶交予丁○○，而
    僅得認定被告甲○○係將甲帳戶交予不詳之人之事實，從而辯
    護人此部分主張，尚不足為有利被告甲○○之認定。
　㈣基上，本案與前案自非同一案件，非前案既判力所及，辯護
    人免訴判決之主張，洵非可採，本院仍應就本案為實體判決
    。　
二、證據能力之說明
　　本案下列所引之供述證據，檢察官、被告甲○○、上訴人即被
    告丙○○（下合稱被告2人）及其等之辯護人等，於本院依法
    調查上開證據之過程中，均已明瞭其內容而足以判斷有無刑
    事訴訟法第159條第1項不得為證據之情事，而於本院準備程
    序及本案言詞辯論程序就相關事證之證據能力均未聲明異議
    ，本院審酌該等證據作成時之情況，並無違法取證或其他瑕
    疵，認為適於作為本案認定事實之依據，該等供述證據自得
    為本案之證據使用；其餘引用之非供述證據，均與本案犯罪
    待證事實具有證據關聯性，且無證據證明有何違法取證之情
    事，並經本院於審理期日依法踐行調查證據程序，亦得為本
    案之證據使用。
貳、實體部分
一、認定本案犯罪事實所憑之證據及理由
　㈠被告丙○○部分
　　上揭犯罪事實，業據被告丙○○於本院審理時坦承不諱（見本
    院卷第124、204至205頁），核與證人甲○○於原審中證述提
    領款項之方式、經過及交付與丙○○等節均屬相符（見原審卷
    第287至295頁），並有證人即告訴人乙○○於警詢及偵查中之
    證述在卷可憑（見雄警卷第14至其反面、11至13頁、橋頭地
    檢署108年度偵字第1615號卷【下稱橋檢卷】第55至57、95
    頁），復經證人即陽信商業銀行（下稱陽信銀行）法遵主管
    林鉦崑、證人即陽信銀行法務李泗學於偵訊中證述屬實（見
    橋檢卷第95頁、原審卷第287至295頁），復有高雄市政府警
    察局左營分局108年3月12日高市警左分偵字第10870526400
    號函、華南商業銀行股份有限公司（下稱華南銀行）總行10
    8年6月10日營清字第1080063493號函暨所附洲全工程行（票
    號：AG0000000）之提示傳票及相關資料、偽造之支票翻拍
    相片、偽造及告訴人親發之支票對照相片（支票票號AG0000
    000）、洲全工程行交換提回未扣帳查詢資料、銀行員謝淑
    惠通知告訴人之通訊軟體LINE（下稱LINE）對話翻拍相片、
    偽造之支票背面照片、「洲全工程行交換提回未扣帳查詢資
    料」翻拍相片、「洲全工程行」之陽信銀行支票簿封面及內
    頁存根、107年6月11日華南銀行監視錄影畫面擷圖、法務部
    調查局108年5月3日調科貳字第10803212760號函暨所附鑑定
    書、華南銀行總行107年7月9日營清字第1070059729號函暨
    所附帳號000000000000號帳戶交易明細、中國信託商業銀行
    股份有限公司107年9月17日中信銀字第107224839128823號
    函暨所附甲○○開戶基本資料、存款交易明細、陽信銀行108
    年3月11日陽信總業務字第1089906648號函暨所附洲全工程
    行支票存款印鑑卡、簽發支票影本、107年3月1日至9月30日
    交易明細、陽信銀行108年4月12日陽信總業務字第10899114
    43號函所附洲全工程行107年6月12日開立之票號AG0000000
    、AG0000000、AG0000000支票正本、甲○○提出之與丙○○對話
    錄音檔及原審勘驗筆錄等附卷足稽（見橋檢卷第49頁、原審
    卷第169至173頁、雄警卷第18至19頁反面、第21頁、橋檢卷
    第77至89頁、雄警卷第22至23、25至46頁、橋檢卷第29至41
    、65至69頁、原審卷第182至198頁），足以佐證被告丙○○於
    本院之任意性自白與事實相符，足以採信。
　㈡被告甲○○部分
　　訊據被告甲○○坦承前揭3人以上共同詐欺取財及行使偽造有
    價證券等犯行，惟矢口否認有何洗錢犯行，辯稱：因蔡佩紋
    的合庫銀行帳戶被列為警示帳戶，我認為甲帳戶也被拿去犯
    罪，丙○○稱甲帳戶內款項為其所有，我才將甲帳戶內款項領
    出還給丙○○云云。辯護人則為被告甲○○辯護稱：被告主觀上
    認為交付帳戶之用途係供他人節稅，對於詐欺犯行欠缺認識
    ，嗣後丙○○主張帳戶內款項為其所有，被告之認知係將錢還
    給丙○○等語。經查：
  ⒈上揭被告甲○○確有交付附表一編號1所示甲帳戶，本案偽造支
    票經本案詐欺集團不詳成員提示存入甲帳戶兌現後，其以網
    路銀行轉帳將其中10萬元存入如附表一編號2所示乙帳戶，
    嗣並自甲、乙帳戶以ATM及臨櫃提款各提領10萬元，於上開
    地點將20萬元交付丙○○，並收受3,000多元或4,000多元報酬
    之事實，為被告甲○○所是認（見本院卷第124至125頁），核
    與丙○○於本院時之供述相符，且有前揭證據可佐（詳見理由
    欄一、㈠），是以被告甲○○上揭3人以上共同詐欺取財及行使
    偽造有價證券之犯行，堪先認定。
　⒉按洗錢之前置犯罪完成，取得財產後所為隱匿或掩飾該財產
    的真實性質、來源、所在地、處置、轉移、相關的權利或所
    有權之行為，固為典型洗錢行為無疑，然於犯罪人為前置犯
    罪時，即提供帳戶供犯罪人作為取得犯罪所得之人頭帳戶，
    或於其後交付犯罪所得款項製造金流斷點，致無法查得犯罪
    所得流向等，均會產生掩飾或隱匿該犯罪不法所得真正去向
    之洗錢效果。是依犯罪行為人取得該不法金流之方式，已明
    顯與洗錢防制規定相悖，有意規避洗錢防制規定，為落實洗
    錢防制，避免不法金流流動，自不以提供帳戶為限，亦包括
    取得款項後，將款項交予犯罪組織之其他成員，致無法或難
    以追查犯罪所得去向之洗錢結果。換言之，本次修法既於立
    法理由中明示掩飾不法所得去向之行為亦構成洗錢，則以匯
    款或交付現金等方式，致產生掩飾或隱匿不法犯罪所得真正
    去向之行為，亦屬洗錢防制法第14條第1項所規範之洗錢類
    型（最高法院108年台上字第1744號判決意旨參照）。查被
    告甲○○於原審已供稱：我是看網路上有用銀行帳戶換現金之
    方式可以賺錢，交付帳戶時對方說是公司要逃稅，上開20萬
    元匯入甲帳戶時，我覺得這個錢是髒的，可能是詐欺來的錢
    ，就先將其中10萬元以網路銀行匯至乙帳戶等語（見原審卷
    第325至327頁）；再且本案偽造支票存入甲帳戶後，於交易
    明細中之交易說明欄，已註記載明該款項為「次交轉本」，
    其後被告甲○○並自行操作網路轉帳，分2次各轉匯5萬元（共
    計10萬元）至乙帳戶（見雄警卷第23頁），就上開款項係經
    由票據提示兌現後匯入一節，當有所認識，被告甲○○既已預
    見交付甲帳戶可能作為詐欺或其他不法財產犯罪使用，其與
    告訴人間亦無任何債權債務關係，卻於本案偽造支票對現存
    入甲帳戶後，仍依被告丙○○之指示，於上開時間、地點提領
    上開款項，進而轉交詐欺集團，藉此掩飾、隱匿詐欺犯罪所
    得之本質及去向，被告甲○○主觀上確有與被告丙○○及其他不
    詳詐欺集團成員共同洗錢之犯意聯絡，客觀上亦有領款及轉
    交不法款項與本案詐欺集團，製造金流斷點致無法或難以追
    查犯罪所得去向之行為分擔至明，自屬洗錢防制法所規範之
    洗錢行為。
　⒊辯護人雖為被告甲○○辯護稱：被告主觀上認為交付帳戶之用
    途係供他人節稅，對於詐欺犯行欠缺認識云云。然金融存款
    帳戶，事關存戶個人財產權益之保障，屬個人理財之工具，
    若該帳戶之存摺與金融卡、印鑑、密碼相結合，則專屬性、
    私密性更形提高，除非本人或與本人具密切親誼關係者，難
    認有何正當理由可自由流通使用，稍具通常社會歷練與經驗
    法則之一般人亦均有應妥善保管上開物件，防止被他人冒用
    之認知，縱須將該等物品交付與自己不具密切親誼之人時，
    亦必深入瞭解該他人之可靠性與用途，以防止遭他人違反自
    己意願使用或不法使用之常識，且存摺、金融卡、印鑑等有
    關個人財產、身分之物品，如淪落於不明人士手中，極易被
    利用為與財產有關之犯罪工具，可能因此供不法詐騙份子利
    用以詐術使他人將款項匯入自己之金融機構帳戶後，再予提
    領運用，此為一般社會大眾所知悉。依被告甲○○於原審中之
    供述，其既不識收受甲帳戶之人，對於該不詳之人將持以甲
    帳戶作為合法使用一節並無任何合理信賴之基礎；且依被告
    甲○○於原審供稱：我是看網路上有用銀行帳戶換現金之方式
    可以賺錢等語（見原審卷第325頁），可見被告甲○○於交付
    甲帳戶之際，即已知悉對方之目的為收購帳戶，並非貸款或
    應徵工作之需求，仍提供甲帳戶資料供對方使用，顯然抱持
    僥倖心態，對於縱使甲帳戶可能供他人作為從事財產犯罪之
    人頭帳戶之不法目的使用，亦不違背其本意；再者，甲帳戶
    於107年6月4日下午2時43分許、56分許曾有以現金存、提10
    0元之交易紀錄，有甲帳戶之交易明細1紙在卷可憑（見雄警
    卷第23頁），經質之被告甲○○，其自承：目的係為測試甲帳
    戶是否可領錢，領錢時其亦在旁等語（見本院卷第205頁）
    ，亦與犯罪集團收購人頭帳戶後需先測試是否堪用之情形相
    符，更徵被告甲○○已對於上開帳戶可能作為詐欺或其他不法
    財產犯罪使用有所認識。
　⒋被告甲○○雖另辯以：因相信丙○○所稱甲帳戶款項為其所有，
    故提領後僅係將錢返還云云。惟查，被告甲○○於原審110年9
    月16日準備程序中供稱略以：丙○○於107年6月13日那天打電
    話給我，問我甲帳戶密碼是否有改過，我說沒有，他說要到
    臺北把存摺拿給我，叫我把帳戶內的錢領出來，我們約在士
    林新光醫院，當時我先把10萬元用網路銀行轉帳到乙帳戶，
    本來丙○○在電話中叫我一次把20萬元領出來，但是我要提防
    丙○○，就先把10萬元先匯到乙帳戶，當時陳文奇也和我一起
    去，丙○○說他要逃漏稅，所以租用帳戶，因為我甲帳戶之提
    款卡壞掉領不出來，才要我本人去領錢出來，之後我跟陳文
    奇先去中國信託銀行領出10萬元，因為附近沒有華南銀行，
    我們又搭計程車去華南銀行領10萬元，領完這兩筆10萬元後
    ，我將20萬元交給丙○○，就拿回甲帳戶，提款卡因為壞掉，
    丙○○沒有還給我等語（見原審卷第50至52頁）。依被告甲○○
    前揭供述，其甚至為防範丙○○而先以網路操作自甲帳戶轉出
    部分款項至乙帳戶，倘被告甲○○果真係誤信甲帳戶內之20萬
    元為丙○○所有，豈有為上揭舉措之必要？又參以原審勘驗被
    告甲○○所提出與丙○○之通話錄音檔案內容，被告甲○○於對話
    中一再問及丙○○：「是否會卡事情？」，此有原審勘驗檔名
    「孫X豪打電話給我的第一通」、「孫X豪打給我的第二通」
    、「我的哥哥文奇怕我被騙所以打給孫X豪的第三通」、「
    我哥哥文奇跟我打給他約地方的第四通」、「孫X豪打給我
    跟我說他到哪裡再來該怎麼過去第五通」、「孫X豪打給我
    跟我說他快到新光醫院的第六通」、「孫X豪打給我問我在
    哪沒多久就見到面了第七通最後一通」等7筆錄音檔案勘驗
    筆錄在卷可憑（見原審卷第182至198頁），倘被告甲○○單純
    係提領款項返還丙○○，又何需擔憂事涉違法而一再詢問丙○○
    ？凡此均足見被告甲○○已有預見甲帳戶可能作為他人收受特
    定犯罪所得使用之洗錢工具，且提領不法所得後將產生遮斷
    資金流動軌跡，是被告甲○○及其辯護人辯護意旨關於否認洗
    錢犯罪之陳詞，均無可採信。
　⒌至公訴意旨雖認被告甲○○係基於共同加重詐欺取財及行使偽
    造有價證券之確定故意等詞。然查，依前開事證僅足認定被
    告甲○○主觀上係對其行為成為詐欺集團犯罪計畫之一環而促
    成犯罪既遂之結果予以容任，縱使其所提領之款項係詐欺集
    團詐欺所得，亦放任其發生而不違背其本意等事實，難認被
    告甲○○於本案中有何積極使詐欺取財犯罪發生之欲求，自難
    推認被告甲○○本案係明知並有意使其發生而具直接故意，是
    公訴意旨就此部分，容有誤會，併此敘明。
　㈢綜上所述，本案事證明確，被告2人上揭3人以上共同詐欺取
    財、行使偽造有價證券及洗錢犯行，均洵堪認定，應依法論
    科。　
二、論罪
  ㈠被告2人行為後，刑法第201條第2項行使偽造有價證券罪業於
    108年12月25日修正公布，並自同年月27日施行，然該次修
    正僅係將罰金數額調整換算後予以明定，與修正前之罰金刑
    ，依刑法施行法第1條之1第2項前段規定提高後之刑度，並
    無差異，是就被告所涉本案犯行之上開法定刑度並未修正，
    且實質上並無法律效果及行為可罰性範圍之變更，自無新舊
    法比較之問題，應依一般法律適用原則，逕行適用裁判時之
    法律。　　
　㈡按3人以上共同犯刑法第339條之詐欺罪者，構成刑法第339條
    之4第1項之加重詐欺罪，該條項為法定刑1年以上7年以下有
    期徒刑之罪，屬洗錢防制法第3條第1款所規定之特定犯罪。
    又洗錢犯罪本質在於影響合法資本市場並阻撓偵查，不因為
    自己或為他人洗錢而有差異，且洗錢之行為包含處置（即將
    犯罪所得直接予以處理）、多層化（即為使偵查機關難以追
    查金流狀況，以迂迴層轉、化整為零之多層化包裝方式，掩
    飾或隱匿特定犯罪所得）及整合（即收受、持有或使用他人
    犯罪所得，使該犯罪所得披上合法之外衣，回歸正常金融體
    系）等各階段行為，其模式不祇一端. . . 故而為澈底打擊
    洗錢犯罪，新法乃依照國際防制洗錢金融行動工作組織（Fi
    nancial Action Task Force，下稱FATF）40項建議之第3項
    建議，並參採聯合國禁止非法販運麻醉藥品和精神藥物公約
    及聯合國打擊跨國有組織犯罪公約之洗錢行為定義，將洗錢
    行為之處置、多層化及整合等各階段，全部納為洗錢行為，
    而於新法第2條規定：「本法所稱洗錢，指下列行為：一、
    意圖掩飾或隱匿特定犯罪所得來源，或使他人逃避刑事追訴
    ，而移轉或變更特定犯罪所得。二、掩飾或隱匿特定犯罪所
    得之本質、來源、去向、所在、所有權、處分權或其他權益
    者。三、收受、持有或使用他人之特定犯罪所得。」以求與
    國際規範接軌. . . 第14條第1 項所規範之一般洗錢罪，必
    須有第3條規定之前置特定犯罪作為聯結，始能成立. . . 
    倘能證明人頭帳戶內之資金係前置之特定犯罪所得，即應逕
    以一般洗錢罪論處，自無適用特殊洗錢罪之餘地。例如詐欺
    集團向被害人施用詐術後，為隱匿其詐欺所得財物之去向，
    而令被害人將其款項轉入該集團所持有、使用之人頭帳戶，
    並由該集團所屬之車手前往提領詐欺所得款項得逞，檢察官
    如能證明該帳戶內之資金係本案詐欺之特定犯罪所得，即已
    該當於新法第14條第1項之一般洗錢罪（最高法院108年度台
    上字第1744號判決意旨參照）。準此，告訴人兌付存入甲帳
    戶之票款，既係受詐欺而交付，自屬犯洗錢防制法第3條第2
    款所定罪名之特定犯罪所得，被告2人仍依指示提領後輾轉
    交付本案詐欺集團，所為已然製造金流斷點，使詐欺取財犯
    罪所得流向晦暗不明，增加檢警進一步追查核心犯罪者之困
    難，造成掩飾、隱匿本案詐欺取財犯罪所得之去向及所在之
    結果，揆諸上開判決意旨，自屬洗錢防制法第2條第2款所稱
    之「洗錢行為」無疑。
　㈢核被告2人所為，均係犯刑法第339條之4第1項第2款之三人以
    上共同詐欺取財罪、同法第201條第2項之行使偽造有價證券
    罪及洗錢防制法第14條第1項之洗錢罪。起訴書關於起訴法
    條部分雖漏未論及洗錢防制法第14條第1項之洗錢罪，然其
    犯罪事實欄既已敘明被告2人共同洗錢之事實，且此部分犯
    行與已起訴部分，有想像競合之裁判上一罪關係（詳後述）
    ，為起訴效力所及，並經本院於審理時當庭諭知被告2人均
    涉有上開法條及罪名（見本院卷第204至205頁），無礙於被
    告2人之攻擊防禦，自得併予審究。
　㈣被告2人與本案詐欺集團其他成年成員間，具有犯意聯絡及行
    為分擔，為共同正犯。
　㈤被告2人所犯上開3人以上共同詐欺取財罪、行使偽造有價證
    券罪及洗錢罪，皆係屬一行為而同時觸犯上揭3罪名，為想
    像競合犯，均應依刑法第55條之規定，從一重之三人以上共
    同詐欺取財罪處斷。
　㈥按想像競合犯係一行為觸犯數罪名，行為人犯罪行為侵害數
    法益皆成立犯罪，僅因法律規定從一重處斷科刑，而成為科
    刑一罪而已，自應對行為人所犯各罪均予適度評價，始能對
    法益之侵害為正當之維護。因此法院於決定想像競合犯之處
    斷刑時，雖以其中最重罪名之法定刑作為裁量之準據，惟具
    體形成宣告刑時，亦應將輕罪之刑罰合併評價。基此，除非
    輕罪中最輕本刑有較重於重罪之最輕本刑，而應適用刑法第
    55條但書規定重罪科刑之封鎖作用，須以輕罪之最輕本刑形
    成處斷刑之情形以外，則輕罪之減輕其刑事由若未形成處斷
    刑之外部性界限，自得將之移入刑法第57條或第59條之科刑
    審酌事項內，列為是否酌量從輕量刑之考量因子（最高法院
    109年度台上字第3936號判決可資參照）。被告丙○○已於本
    院審理中自白洗錢犯罪（見本院卷第204至205頁），而符合
    洗錢防制法第16條第2項之減刑規定，惟其所犯洗錢罪屬想
    像競合犯之輕罪，尚無從據以減刑，依據前開說明，仍應列
    為從輕量刑之考量因子，亦併予說明。　
三、原審認被告2人罪證明確，因予論罪科刑，固非無見，惟：
  ㈠洗錢類型，固多以迂迴曲折之方式輾轉為之，但不以透過多
    層之交易活動為限，且掩飾或隱匿之管道是否為共同正犯或
    其他第三人，亦可不問。因而過往實務見解認為，行為人對
    犯特定犯罪所得之財物或利益作直接使用或消費之處分行為
    ，或僅將自己犯罪所得財物交予其他共同正犯，祗屬犯罪後
    處分或移轉贓物之行為，非本條例所規範之洗錢行為，已與
    新法所規定之洗錢態樣有所扞格。蓋行為人如意圖掩飾或隱
    匿特定犯罪所得來源，而將特定犯罪所得直接消費處分，或
    移轉交予其他共同正犯予以隱匿，甚或交由共同正犯以虛假
    交易外觀掩飾不法金流移動，依新法規定，皆已侵害新法之
    保護法益，係屬新法第2條第1或2款之洗錢行為（最高法院1
    08年度台上字第3993號判決意旨參照）。查本案詐欺集團成
    員係持本案偽造支票在甲帳戶提示兌現後，為隱匿其等之不
    法所得去向，由被告甲○○取款，並交由被告丙○○輾轉繳回與
    詐欺集團上手，已據本院認定如前，其等透過此種層轉之方
    式交付所詐得之款項，業已製造該等詐欺犯罪所得之金流斷
    點，使檢警機關難以透過金流，追查贓款去向與所在，進而
    達到掩飾或隱匿詐欺犯罪所得的目的，原審漏未評價此部分
    洗錢犯行，亦未論及洗錢防制法之規定，適用法則有所不當
    。
　㈡次按刑法第57條第9款、第10款所規定之「犯罪所生之危險或
    損害」、「犯罪後之態度」為法院科刑時應審酌事項之一，
    其就被告犯罪後悔悟之程度而言，包括被告行為後，有無與
    被害人和解、賠償損害，此並包括和解之努力在內。從而被
    告積極填補損害之作為，當然列為有利之科刑因素（最高法
    院110年度台上字第4956號判決要旨參照），被告丙○○上訴
    本院後已坦承犯行，並於111年3月18日與告訴人以20萬5千
    元達成和解，同日全數給付完畢，告訴人並同意給予被告丙○○緩刑之宣告，有和解書、刑事撤回告訴狀在卷可稽（見本
    院卷第135至137頁），原審未及審酌上開有利被告之事項，
    其據以量刑之基礎既有變更，科刑審酌即有未洽。
　㈢從而，被告甲○○上訴否認犯行，無非對原審依職權所為之證
    據取捨及心證裁量，重為爭執，為無理由，尚非可採；被告
    丙○○提起上訴請求從輕量刑，則為有理由，且原判決另有前
    開可議之處，即屬無可維持，應由本院予以撤銷改判（含沒
    收部分）。又本件雖係被告甲○○上訴，檢察官並未上訴，然
    原判決既有前述未適用洗錢防制法不當之違誤，本院改判諭
    知較重於原判決之刑度，依刑事訴訟法第370條第1項但書之
    規定，不受不利益變更禁止原則之限制，併予說明。
　㈣爰以行為人之責任為基礎，審酌被告2人均正值青壯，本應依
    循正軌獲取所需，竟捨此不為，反與詐欺集團成員以行使偽
    造有價證券之方式共同遂行詐欺行為，致告訴人受有前開損
    害，並利用人頭帳戶致造金流斷點，所為實不足取，而均應
    予非難；又佐以考量本案告訴人所受財產上損害之程度、被
    告2人各別參與之犯罪情節、分工，被告丙○○於本院審理時
    終能坦承犯行（含洗錢犯行）、及如前述全數賠償告訴人所
    受損失之犯後態度；兼衡被告甲○○自述最高學歷為高中畢業
    之智識程度，從事保全，未婚，經濟狀況尚可，家中無需扶
    養之親屬家人；被告丙○○自述最高學歷為高中畢業之智識程
    度，從事精品業，已婚，經濟狀況尚可，家中須扶養父親、
    配偶及1名未成年子女之家庭狀況及經濟情形等一切情狀（
    見原審卷第329頁），改分別量處如主文第2、3項所示之刑
    。　
　㈤末查被告丙○○前未曾因故意犯罪受有期徒刑以上刑之宣告，
    此有本院被告前案紀錄表可佐，其因一時失慮，致罹刑典，
    犯後終知於本院審理時坦承犯行，又已積極與告訴人達成和
    解並賠償告訴人損失完畢，告訴人並表示願給予緩刑之宣告
    ，均見前述，經此刑之宣告後，應能知所警惕而無再犯之虞
    ，本院認其所受刑之宣告以暫不執行為適當，爰依刑法第74
    條第1項第1款之規定，併宣告緩刑4年，惟為使被告丙○○日
    後更加重視法規範秩序，導正偏差行為，認應課予一定條件
    之緩刑負擔，令其從中深切記取教訓，並督促警惕，避免再
    度犯罪，爰依刑法第74條第2項第4款之規定，命其於判決確
    定後1年內，向國庫支付5萬元，俾兼收啟新及惕儆之雙效，
    以符緩刑宣告之目的。至被告倘未遵期履行前開負擔且情節
    重大，足認原宣告之緩刑難收其預期效果，而有執行刑罰之
    必要者，依刑法第75條之1第1項第4款之規定，得撤銷緩刑
    之宣告，附此敘明。　　
四、沒收
  ㈠按偽造、變造之有價證券、郵票、印花稅票、信用卡、金融
    卡、儲值卡或其他相類作為提款、簽帳、轉帳或支付工具之
    電磁紀錄物及前條之器械原料及電磁紀錄，不問屬於犯人與
    否，沒收之，刑法第205條定有明文。查如附表二所示之支
    票為偽造之有價證券，雖未扣案，仍應依上開規定宣告沒收
    。又偽造印文尚無先偽造印章之必然，亦可能以影印或描繪
    等方式為之，本案既未有該偽造之「洲全工程行」之印章扣
    案，亦乏其他事證證明該印章仍存在，爰不予宣告沒收。
  ㈡另被告甲○○於原審審理時自承本案取得3,000多元或4,000多
    元之報酬等語（見原審卷第293頁），依罪證有疑利於被告
    原則，認定被告甲○○報酬為3,000元，而此犯罪所得雖均未
    扣案，仍應依刑法第38條之1第1項規定宣告沒收，並依同條
    第3項規定，於全部或一部不能沒收或不宜執行沒收時，追
    徵其價額。
　㈢末按洗錢防制法第18條第1項固規定：「犯第14條之罪，其所
    移轉、變更、掩飾、隱匿、收受、取得、持有、使用之財物
    或財產上利益，沒收之；犯第15條之罪，其所收受、持有、
    使用之財物或財產上利益，亦同。」惟上開條文雖採義務沒
    收主義，卻未特別規定「不問屬於犯罪行為人與否，沒收之
    」，致該洗錢行為之標的是否限於行為人所有者始得宣告沒
    收，有所疑義，於此情形自應回歸適用原則性之規範，即參
    諸刑法第38條之1第1項前段規定，仍以屬於行為人所有者為
    限，始應予沒收。被告甲○○甲帳戶內兌現之20萬元款項既經
    其提領後交由被告丙○○，輾轉交付本案詐欺集團上游成員，
    該等款項即非被告2人所得管領支配，若再對其等宣告沒收
    洗錢標的，尚屬過苛，故依刑法第38條之2第2項規定，爰就
    該20萬元不予宣告沒收，併此敘明。　　
據上論斷，應依刑事訴訟法第369條第1項前段、第364條、第299
條第1項前段，判決如主文。
本案經檢察官謝祐昀提起公訴，被告2人提起上訴後，檢察官楊
四猛到庭執行職務。
中　　華　　民　　國　　111 　年　　5 　　月　　24　　日
                  刑事第二十一庭審判長法　官  林怡秀
                                      法　官  蔡羽玄
                                      法　官  胡宜如
以上正本證明與原本無異。
如不服本判決，應於收受送達後20日內向本院提出上訴書狀，其
未敘述上訴之理由者並得於提起上訴後20日內向本院補提理由書
（均須按他造當事人之人數附繕本）「切勿逕送上級法院」。
                                      書記官  張玉如
中　　華　　民　　國　　111 　年　　5 　　月　　24　　日

附表一：
編號 銀行帳戶 本案代稱 1 華南銀行帳號000000000000號帳戶 甲帳戶 2 中國信託銀行帳號0000000000000000號帳戶 乙帳戶 

附表二：
編號 票面金額（新臺幣） 發票日 支票號碼 付款銀行 帳號 1 20萬元 107年6月12日 AG0000000 陽信銀行三鳳分行 000000000號（戶名：洲全工程行乙○○） 


附錄：本案論罪科刑法條全文
中華民國刑法第201條
意圖供行使之用，而偽造、變造公債票、公司股票或其他有價證
券者，處3年以上10年以下有期徒刑，得併科9萬元以下罰金。
行使偽造、變造之公債票、公司股票或其他有價證券，或意圖供
行使之用而收集或交付於人者，處1年以上7年以下有期徒刑，得
併科9萬元以下罰金。
中華民國刑法第339條之4
犯第339條詐欺罪而有下列情形之一者，處1年以上7年以下有期
徒刑，得併科1百萬元以下罰金：
一、冒用政府機關或公務員名義犯之。
二、三人以上共同犯之。
三、以廣播電視、電子通訊、網際網路或其他媒體等傳播工具，
    對公眾散布而犯之。
前項之未遂犯罰之。
洗錢防制法第14條
有第二條各款所列洗錢行為者，處7年以下有期徒刑，併科新臺
幣5百萬元以下罰金。
前項之未遂犯罰之。
前二項情形，不得科以超過其特定犯罪所定最重本刑之刑。